【裁判字號】    89,重上,171
【裁判日期】    891011
【裁判案由】    確認債權存在
【裁判全文】
臺灣高等法院民事判決  八十九年度重上字第一七一號
      上  訴  人  榮福股份有限公司
      法定代理人  張鍾潛
      訴訟代理人  蔡錦得律師
      被上訴人    甲○○      .
右當事人間請求確認債權存在事件，上訴人對於中華民國八十九年三月十日臺灣臺北
地方法院八十六年度重訴字第一五六七號第一審判決提起上訴，本院判決如左：
    主      文
原判決廢棄。
被上訴人在第一審之訴駁回。
第一、二審訴訟費用由被上訴人負擔。
    事      實
甲、上訴人方面：
一、聲明：(一)原判決廢棄。(二)駁回被上訴人在第一審之訴。
二、陳述：除與原判決記載相同者，茲引用之外，補稱：
    (一)系爭事件中對鳳配六○八號工程之工程款新臺幣（下同）四、八三八、八八三
      元部分之工程款項，為八十五年度總工程款項之一，已含括於配電管路全部工
      程款四二、八三四、四一四元之中，而非單獨發包之工程，有臺灣電力公司（
      以下簡稱台電公司）八十五年竣工結算統計表、八十五年竣工結算明細表可證
      ，且經台電公司鳳山區營業處八十九年六月五日鳳區工一字第八九○五之三○
      四九號函復鈞院略以有關本處第一工區○○○路帶料發包工程（施工號碼7500
      01至750686），其施工號碼750686即是鳳配六○八號工程足憑，因此原判決認
      定上訴人向台電公司領取之工程款中，應予扣除鳳配六○八號之工程款四、八
      三八、八八三元。
    (二)右開經該處通知合約承攬商即上訴人開具發票請領工程款，計四千二百八十三
      萬四千四百一十四元，係指全部之八十五年第一工區○○○路帶料發包工程，
      經該處通知合約承攬商開具發票請領之工程款而言，有台電公司八十五年第一
      工區○○○路工程帶料發包竣工結算統計表、工程款總計一欄亦是同額之四千
      二百八十三萬四千四百一十四元，是以台電公司鳳山區營業處未針對  鈞院八
      十九年五月二十日院賓民戊字第六五五二號函意旨「截至八十六年九月十五日
      」作時間區隔，該處之函復自有欠缺詳實，與事實不符。
    (三)依據台電公司鳳山區營業處八十九年八月一日鳳區工管字第八九○七之四三二
      三號函復鈞院略以：該處八十五年第一工區○○○路帶料發包工程承攬商請領
      工程款乙案，截至八十六年九月十五日止，經該處通知合約承攬商開具發票請
      領工程款合計三千五百零三萬四千二百元（含營業稅）。又，台電公司鳳山區
      營業處八十九年八月九日鳳區工管字第八九○八之四八二二號再函復  鈞院略
      以：該處八十五年第一工區○○○路帶料發包工程截至八十六年九月十五日止
      ，經通知承攬商開具發票請領工程款數額，應以八十九年八月一日鳳區工管字
      第八九○七之四三二三號函所載金額三千五百零三萬四千二百元為準，八十九
      年六月五日鳳區工一字第八九○五之三○四九號函，所載金額四千二百八十三
      萬四千四百一十四元，係該工程全部完工結算之工程款金額。
    (四)上開截至八十六年九月十五日止，經該處通知合約承攬商即上訴人開具發票請
      領工程款合計三千五百零三萬四千二百元係含營業稅百分之五之金額，應予扣
      除，即00000000元乘以100除以105等於 00000000 元，與上訴人所主張之金額
      00000000元出入不大，堪認為真實。
    (五)依上訴人與宏高電機工程有限公司（以下簡稱宏高公司）簽立之配電管路工程
      合約書第十條規定：「本工程所需各項機具概由乙方（即宏高公司）自備」，
      宏高公司施作有關土方處理所需車輛機具，為約定各項機具之一，已由上訴人
      代墊土方處理所需車輛機具費用（前稱租金）八十六萬六千二百五十元，扣除
      百分之五營業稅後，為八十二萬五千元（866250乘以100除以105等於825000元
      ），此部分費用應請准予扣除。
    (六)原判決認列逾期扣款四百十一萬三千五百元、罰款七十二萬四千四百元，惟扣
      罰項目除竣工逾期外，尚有資料整理逾期、初驗改修逾期、補領退料逾期、資
      料退回逾期‧‧‧等多項原因，依據八十五年第一工區○○○路帶料發包竣工
      結算統計表，罰款總金額為五百九十六萬二千零九十六元，另據八十七年十二
      月十五日填發營繕工程結算驗收證明書亦載明扣罰款0000000 元，扣罰款項目
      計竣工逾期 0000000元、資料整理逾期 100800元、初驗改修逾期 120900元、
      補領退料逾期41100元、資料退回逾期6900元、停電未施工45000元、資料遺失
      11100元、施工不良甲類 120000元、乙類 75000元、丙類 15000元、圖資不符
      19600元、路證逾期339000元、品管不符96000元、材料遺失448696元，以上共
      計0000000元，應予認列扣除。
    (七)綜上，宏高公司截至八十六年九月十五日放棄施作前，已完成部分由上訴人開
      具發票請領工程款合計三千三百三十六萬五千九百零四元，扣除扣罰款五百九
      十六萬二千零九十六元，上訴人得向台電公司請求給付之工程款為二千七百四
      十萬三千八百零八元（00000000-0000000= 00000000）。依上訴人與宏高公司
      訂定之配電管路工程合約書第三條規定：工程總價以甲方（即上訴人）與業主
      所訂立之承攬契約內工程定價單為準，乙方（即宏高公司）施工完成之數量，
      經業主檢驗合格計價計算，通知甲方請款開具發票為依據，除甲方按總價留存
      管理費百分之四及 (A)類材料價款外，悉數轉發乙方領取。故上訴人得留存之
      工程管理費為一百三十三萬四千六百三十六元 （00000000 乘以百分之四等於
      0000000 ）加計上訴人主張已支出之材料價款九百八十九萬八千六百三十二元
      ，共為一千一百二十三萬三千二百六十八元；又上訴人曾給付宏高公司二千零
      七十二萬三千六百二十八元（支票 0000000元、匯款00000000元，而被上訴人
      在原審稱上訴人曾給付宏高公司二千一百零七萬六千九百元）以及由上訴人代
      墊土方處理所需車輛機具費用（前稱租金）八十二萬五千元，則宏高公司已溢
      領工程款五百三十七萬八千零八十八元（ 00000000減 0000000減 0000000 減
      00000000減 825000等於負0000000），宏高公司對上訴人並無任何工程款債權
      存在。
乙、被上訴人方面：
    被上訴人未於言詞辯論期日到場，亦未提出書狀作何聲明或陳述。
    理      由
一、上訴人法定代理人已變更為張鍾潛，其具狀聲明承受訴訟，尚無不合。另，被上
    訴人未於言詞辯論期日到場，核無民事訴訟法第三百八十六條所列各款情形，依
    上訴人之聲請，由其一造辯論而為判決。
二、被上訴人起訴主張：
    (一)訴外人宏高公司於八十五年十二月十一日向被上訴人借款六百十萬元，並開立
      本票，詎本票屆期提示均未獲付款，被上訴人乃向法院聲請本票裁定強制執行
      ，嗣經臺灣臺北地方法院（以下簡稱臺北地院）就宏高公司對上訴人承攬台電
      公司鳳山區營業處配電管路工程暨鳳配工程（下稱系爭工程）之工程款，在六
      百十四萬二千八百九十六元並按法定利率加計遲延利息及執行費四萬三千一百
      七十六元之範圍內核發扣押命令，詎上訴人聲明異議，否認宏高公司對其有債
      權存在，為此提起本件訴訟。
    (二)上訴人承攬系爭工程至八十六年九月十五日之施工進度得領取之工程款為四千
      五百七十九萬八千八百零六元，扣除宏高公司遲延扣款四百十一萬三千五百元
      及上訴人依約得留存之管理費一百六十六萬七千四百十二元，其餘四千零一萬
      七千八百九十四元應由宏高公司領取，上訴人已給付宏高公司二千一百零七萬
      六千九百元，尚應給付一千八百九十四萬零九百九十四元，縱扣除上訴人主張
      之材料款九百八十九萬八千六百三十二元，上訴人亦應給付宏高公司九百零四
      萬二千三百六十二元。
    上訴人則以：
    (一)上訴人與宏高公司於八十五年九月四日就系爭工程訂立支援施工合約書，至八
      十六年九月十六日宏高公司因無力繼續施作而放棄，停工後剩餘約百分之三十
      之工程由上訴人自行完成，宏高公司已施作部分工程款為三千八百六十七萬八
      千一百六十三元，扣除宏高公司已領工程款二千零七十二萬三千六百二十七元
      、公證費四百七十五元、管理費一百五十四萬七千一百二十六元、主材費九百
      八十九萬八千六百三十二元、工程罰款五百五十七萬七千九百九十六元、保險
      費八千元、車輛租金八十二萬五千元、工程賠償費九萬六千七百九十三元，計
      一千七百九十五萬三千五百四十七元。
    (二)上訴後另以：鳳配六○八號工程為八十五年度總工程款項之一，該工程款四百
      八十三萬八千八百八十三元含括於配電管路全部工程款四千二百八十三萬四千
      四百十四元之中，並非單獨發包之工程。截至八十六年九月十五日止，上訴人
      開具發票向台電公司請領工程款合計三千五百零三萬四千二百元（營業稅百分
      之五），扣除營業稅為三千三百三十六萬五千九百零四元（即00000000元乘以
      100除以105等於00000000元），經扣除扣罰款五百九十六萬二千零九十六元，
      上訴人得向台電公司請求給付之工程款為二千七百四十萬三千八百零八元（00
      000000-0000000= 00000000）。依上訴人與宏高公司簽定之合約規定，上訴人
      得留存之工程管理費為一百三十三萬四千六百三十六元（00000000乘以百分之
      四等於 0000000），加計上訴人已支出之材料價款九百八十九萬八千六百三十
      二元，共為一千一百二十三萬三千二百六十八元。上訴人曾給付宏高公司二千
      零七十二萬三千六百二十八元（支票 0000000元、匯款00000000元，而被上訴
      人在原審稱上訴人曾給付宏高公司二千一百零七萬六千九百元），上訴人另為
      宏高公司代墊土方處理所需車輛機具費用（前稱租金）八十二萬五千元，則宏
      高公司已溢領工程款五百三十七萬八千零八十八元（00000000減0000000減000
      0000減00000000減825000等於負0000000 ），宏高公司對上訴人並無任何工程
      款債權存在等語置辯。
三、被上訴人主張對宏高公司取得本票裁定並聲請原法院強制執行，因上訴人將系爭
    工程交由宏高公司支援施工，乃就宏高公司對上訴人之工程款債權聲請強制執行
    ，經原法院民事執行處就宏高公司對上訴人承攬系爭工程之工程款，在六百十四
    萬二千八百九十六元並按法定利率加計遲延利息及執行費四萬三千一百七十六元
    之範圍內核發扣押命令，詎上訴人竟聲明異議乙節，業據提出臺北地院北院瑞八
    十六民執子字第一七二九二號執行命令、上訴人聲明異議函、配電管路工程合約
    書為證，復為上訴人所自承，堪信為真實。經查，鳳配六○八工程係屬配電管路
    工程之一部分，業經台電公司鳳山區營業處於八十九年六月五日以鳳區工一字第
    八九○五－三○四九號函覆本院「有關本處第一工區○○○路帶料發包工程（施
    工號碼750001至750686），其施工號碼750686即是鳳配六○八號工程」足憑（本
    院卷四十頁）；另觀之該處八十八年三月三十日以鳳區工管字第八八○三之一一
    ○一號函覆原法院，記載「八十五年配電管路工程含鳳配六○八號工程」亦甚明
    （本院卷第二七、二八頁）。又同處於八十七年三月九日以鳳區工務字第○三五
    五號函覆原法院「鳳配六四五號工程並非由上訴人榮福有限公司承包」（原審卷
    第六九頁反面）。是被上訴人主張宏高公司承攬上訴人之工程款，應僅有配電管
    路工程之總工程款，不得另外加計鳳配六○八或六四五之部分，合先敘明。次查
    ，依台電鳳山區營業處八十九年八月十七日以鳳區工管字第八九○八－四八二二
    號函覆本院「該工程截至八十六年九月十五日止，經本處通知合約承攬商開具發
    票請領工程款合計三千五百零三萬四千二百元（含營業稅）」；該處於八十九年
    八月十七日再次以八九○八－四八二二號函確認前揭金額，並說明四千二百八十
    三萬四千四百十四元係該工程全部完工結算之工程款金額（本院卷第一三七、一
    三九頁）。是上訴人主張截至八十六年九月十五日止，上訴人得向台電公司請領
    之工程款扣除營業稅之金額為三千三百三十六萬五千九百零四元（即00000000元
    乘以100除以105等於00000000元），尚無不合。又上訴人主張已給付宏高公司工
    程款二千零七十二萬三千六百二十八元，業據其提出支票及匯款單影本為證（支
    票總額八百零四萬一千三百二十一元、匯款總額一千二百六十八萬二千三百零七
    元，見原審卷第一七○至一九五頁），亦經被上訴人於原審自認上訴人已給付二
    千一百零七萬六千九百元給宏高公司（原審卷第一三二頁），上訴人此部分之主
    張，洵堪採信。上訴人另主張依上訴人與宏高公司簽立之配電管路工程合約書第
    十條約定：「本工程所需各項機具概由乙方（即宏高公司）自備」（原審卷六五
    頁），宏高公司施作有關土方處理所需車輛機具，為約定各項機具之一，已由上
    訴人代墊土方處理所需車輛機具費用（前稱租金）八十六萬六千二百五十元，扣
    除百分之五營業稅後為八十二萬五千元（866250乘以100除以105等於825000元）
    之事實，業據上訴人提出上訴人簽發、記載抬頭為通鉅企業有限公司之支票四張
    、通鉅企業有限公司開立之發票四張及託運單六張等影本為證（本院卷第三十七
    頁、第一五二頁至一六一頁），堪信屬實。至於上訴人主張之罰款金額五百九十
    六萬二千零九十六元部分，上訴人所主張之金額並未區分八十六年九月十五日之
    前後，未盡可採。查，截至八十六年九月十五日止，五百五十三件零星工程合計
    逾期八千一百九十八天（參台電鳳山區營業處於八十八年九月四日所發文字號鳳
    區工一字第八八○八－四九九三之之附件一，原審卷第一五八頁），至實際完工
    日為八十七年七月九日止，合計逾期八千八百五十天（參營繕工程結算驗收證明
    書，本院卷第一七八頁），逾期扣款總金額為四百五十二萬三千元（參營繕工程
    結算驗收證明書，本院卷第一七八頁），依比例算法（八千八百五十分之八千一
    百九十八）至八十六年九月十五日止之逾期扣款金額為四百十八萬九千七百八十
    元。另參照營繕工程結算驗收證明書，除逾期扣款金額外，尚有罰款金額一百四
    十三萬九千零九十六元，總罰款金額應為五百六十二萬八千八百七十六元。末查
    ，依上訴人與宏高公司訂立之配電管路工程合約書第三條約定（原審卷第六四頁
    ），工程總價以甲方（即上訴人）與業主所訂立之承攬契約內工程定價單為準，
    乙方（即訴外人宏高公司）施工完成之數量，經業主檢驗合格計價計算，通知甲
    方請款開具發票為依據，除甲方按總價留存管理費用百分之四及（Ａ）類材料價
    款外，悉數轉發乙方領取。故上訴人得留存之工程管理費為一百三十三萬四千六
    百三十六元（00000000*4%=0000000），再加上訴人主張之材料費九百八十九萬
    八千六百三十二元（被上訴人於原審自認該數額），共計一千一百二十三萬三千
    二百六十八元。綜上所述，訴外人宏高公司已無工程款可領（
    00000000-00000000-000000-0000000-00000000=-0000000），從而被上訴人請求
    確認訴外人宏高公司對上訴人有債權存在，即無理由。
四、綜上所述，上訴人抗辯訴外人宏高公司已溢領工程款，自屬可信，被上訴人主張
    宏高公司對上訴人仍有工程款可請領，為不足採。從而，被上訴人因上訴人之聲
    明異議而提起本件請求確認宏高公司對被上訴人之債權存在，為無理由。原審不
    察，確認宏高公司對上訴人有六百十八萬六千零七十二元之工程款債權存在，自
    有未洽。上訴意旨指摘原判決不當，求予廢棄改判，為有理由。自應由本院予以
    廢棄改判，如主文第二項所示。
五、據上論結，本件上訴為有理由，依民事訴訟法第四百五十條、第七十八條、第四
    百六十三悠、第三百八十五條第一項前段，判決如主文。
中      華      民      國    八十九    年      十      月     十一     日
                                民事第九庭
                                    審判長法  官  吳  謙  仁
                                          法  官  魏  大  喨
                                          法  官  蘇  瑞  華
右正本係照原本作成。
如不服本判決，應於收受送達後二十日內向本院提出上訴書狀，其未表明上訴理由者
，並應於提出上訴後二十日內向本院補提理由書狀（均須按他造當事人之人數附繕本
），且依後附民事訴訟法第四百六十六條之一規定辦理。
中      華      民      國    八十九    年      十      月     十三     日
                                          書記官  賴  以  真
附錄：
民事訴訟法第四百六十六條之一：
對於第二審判決上訴，上訴人應委任律師為訴訟代理人，但上訴人或其法定代理人具
有律師資格者，不在此限。
上訴人之配偶、三親等內之血親、二親等內之姻親，或上訴人為法人、中央或地方機
關時，其所屬專任人員具有律師資格其經法院認為適當者，亦得為第三審訴訟代理人
。
第一項但書及第二項情形，應於提起上訴或委任釋明之。
上訴人未依第一項、第二項規定委任訴訟代理人，或雖依第二項委任，法院認為不適
當者，第二審法院應定其先命補正。逾期未補正亦未依第四百六十六條之二為聲請者
，第二審法院應以上訴不合法裁定駁回之。


司法院資訊處製作；財團法人民間司法改革基金會備份。
